【裁判字號】    99,簡上,993
【裁判日期】    991214
【裁判案由】    妨害名譽
【裁判全文】
臺灣板橋地方法院刑事判決             99年度簡上字第993號
上  訴  人
即  被  告  林錦香
上列上訴人即被告因妨害名譽案件，不服本院99年度簡字第5029
號，中華民國99年7 月26日所為第一審簡易判決（起訴案號：臺
灣板橋地方法院檢察署99年度偵字第1653號），提起上訴，本院
管轄第二審之合議庭判決如下：
    主      文
上訴駁回。
    事實及理由
一、本案經本院審理結果，認原審以被告林錦香係犯刑法第310
    條第2 項之散布文字誹謗罪，事證已臻明確，量處被告拘役
    20日，如易科罰金，以新臺幣1000元折算1 日，認事用法及
    量刑均無不當，應予維持，並引用原審判決書記載之事實、
    證據及理由（詳如附件）。
二、被告上訴意旨略以：本件係因告訴人羅鳴長期占用臺北縣永
    和市○○段486-001 號地號之國有地，被告與告訴人因該土
    地涉訟獲勝訴判決，告訴人應負擔訴訟費用，伊曾多次以電
    話及當面通知告訴人，告訴人均不予理會，因法院的人告知
    伊須以書面通知，伊乃以在告訴人所佔用之上開土地樹上張
    貼之方式通知告訴人，因告訴人強調上開土地為其私人所有
    ，伊才張貼在該土地上，並無散布於眾。且伊總計張貼2 張
    文件，告訴人確實欠伊訴訟費用不還，伊所述為真實，且不
    足以毀損被告之名譽，原審僅擷取伊所張貼內容之片段而判
    處伊有罪，伊不服。又告訴人長期佔用國有土地有礙公眾權
    益，經臺灣高等法院判決伊勝訴，伊所張貼之內容自屬與公
    共利益有關，且係因自衛、自辯或保護合法利益，亦屬對可
    受公評之事而為適當之評論。依刑法第310 條第3 款、第
    311 條第1 款、第3 款，請撤銷原審判決改判伊無罪云云。
三、經查：
  (一)被告於本院審理中自承本件載有「羅鳴賠錢給我，本人一再
    催討，請勿賴皮」等字樣之紙張係張貼於被告提出證物九之
    二照片所示之臺北縣永和市○○段486-1 地號土地之榕樹樹
    幹上（本院卷第25頁、99年11月30日審判筆錄第2 頁參照）
    ，依前揭照片所示，被告張貼紙張之榕樹係位於巷道旁，該
    巷道並未遭封閉而可供公眾通行，且該榕樹與巷道間亦無任
    何遮蔽阻隔，是行經該巷道之人均可輕易察覺張貼於該樹樹
    幹上之紙張內容，而為不特定人所得共見共聞，是被告辯稱
    伊係張貼於被告所佔用之土地上，並無散布於眾云云，洵屬
    無據。
  (二)次按「對於所誹謗之事，能證明其為真實者，不罰。但涉於
    私德而與公共利益無關者，不在此限。」、「以善意發表言
    論而有左列情形之一者，不罰：一、因自衛、自辯或保護合
    法之利益者。三、對於可受公評之事，而為適當之評論者。
    」，刑法第310 條第3 項、第311 條第1 款、第3 款定有明
    文。蓋言論自由為人民之基本權利，憲法第11條有明文保障
    ，國家應給予最大限度之維護，俾其實現自我、溝通意見、
    追求真理及監督各種政治或社會活動之功能得以發揮。惟為
    兼顧對個人名譽、隱私及公共利益之保護，法律尚非不得對
    言論自由依其傳播方式為合理之限制。刑法第310 條第1 項
    及第2 項誹謗罪即係保護個人法益而設，為防止妨礙他人之
    自由權利所必要，符合憲法第23條規定之意旨。至同條第3
    項前段以對誹謗之事，能證明其為真實者不罰，則係針對言
    論內容與事實相符者之保障，並藉以限定刑罰權之範圍，惟
    此豁免要件仍需以言論內容並非僅涉及私德而與公共利益有
    關為前提，俾於言論自由與個人隱私間取得平衡。同法第
    311 條有關因自衛、自辯或保護合法之利益，或係可受公評
    之事，而為適當之評論而善意發表言論者不負刑事責任之規
    定，亦係本此立法精神，為保障人民對於與公眾攸關之事物
    之下，始容許有評論及意見表達之自由空間，以達健全民主
    政治之目的，賦予人民言論自由之限制。查被告所張貼之文
    件共2 份，其一之內容為「羅鳴賠錢給我，本人一再催討，
    請勿賴皮。臺灣高等法院判決98年度上易字第78號、板橋地
    方法院裁定98年度司聲字1532號，有關486-1 土地案判我勝
    訴。當事人敬上」（本院卷第7 頁參照）。另一即為財政部
    國有財產局臺灣北區辦事處有關486-1 地號土地係國私共有
    ，告訴人於其上經營停車場已涉無權占用之函文（本院卷第
    8 、9 頁參照）。被告一再辯稱伊所張貼之內容除「羅鳴賠
    錢給我，本人一再催討，請勿賴皮」外，尚包括伊與告訴人
    間之民事判決法院判伊勝訴，及上開486-1 地號土地財政部
    國有財產局表示係國私共有等內容，伊所張貼之內容應屬真
    實且與公共利益有關云云。惟被告亦自承該公告內容有關「
    羅鳴賠錢給我，本人一再催討，請勿賴皮」部分，係向告訴
    人催討返還訴訟費用，縱該訴訟所涉訟之標的及上開國有財
    產局之函文均係涉及486-1 號地號土地使用權之爭議，而可
    能與公共利益有關，倘被告僅係公告伊與告訴人間上開民事
    訴訟判決之內容及國有財產局之函文，而無張貼「羅鳴賠錢
    給我，本人一再催討，請勿賴皮」等涉及告訴人債信之個人
    隱私內容，自難以誹謗罪責相繩。惟被告另以文字發表關於
    「羅鳴賠錢給我，本人一再催討，請勿賴皮」之言論，既係
    針對訴訟費用部分之債權債務關係，僅存在與被告與告訴人
    間，告訴人是否積欠被告訴訟費用及告訴人是否一再拖延拒
    絕償還告訴人所積欠之訴訟費用，純係被告與告訴人間之私
    權爭議，而與向告訴人承租上開486- 1號地號土地停車之第
    三人無涉，難認非純屬私德而與公共利益有關，或係就可受
    公評之事所為適當之評論，而與刑法第310 條第3 項、第
    311 條第3 款之規定不合，被告此部分所辯，亦無足採。
  (三)末查被告復辯稱因伊多次向告訴人催討返還訴訟費用，告訴
    人均置之不理，法院的人告知伊要以書面通知告訴人，伊才
    會去張貼，伊係基於自衛、自辯及保護合法之利益云云。按
    合法利益之保護及正當權利之行使，亦應循合法途徑為之，
    始受保護。倘被告欲向告訴人追討訴訟費用，為達此目的之
    合法方式，應以存證信函向告訴人催告或逕向法院聲請對告
    訴人為強制執行，而非採取將載有「羅鳴賠錢給我，本人一
    再催討，請勿賴皮」等僅涉告訴人私德而足以貶損告訴人名
    譽內容之紙張張貼於行道樹之方式，被告捨此正道不行，其
    所為與刑法第311 條第1 款規定之情形亦屬有間。
四、綜上所述，原審逕為簡易判決處刑，於法並無違誤。被告猶
    執詞提起上訴，指摘原審判決認事用法有誤云云，洵屬無據
    ，應予駁回。
據上論斷，依刑事訴訟法第455 條之1 第3 項、第368 條、第37
3 條，判決如主文。
本案經檢察官賴建如到庭執行職務。
中    華    民    國    99    年    12    月    14    日
                    刑事第十五庭審判長法  官  王綽光
                                      法  官  洪珮婷
                                      法  官  黃司熒
以上正本證明與原本無異
本判決不得上訴。
                                      書記官  屠衛民
中    華    民    國    99    年    12    月    17    日
附錄本案論罪科刑法條全文：
中華民國刑法第310條：

司法院資訊處製作；財團法人民間司法改革基金會備份。
